ACORDAO-COMPLETO-2368984

ACÓRDÃO 2340/2019 ATA 38/2019 - PLENÁRIO

VISTA, relatada e discutida esta denúncia acerca de possíveis irregularidades ocorridas na Petrobras Transporte S.A. (Transpetro) , relacionadas a contratações para reabilitação de dutos de óleo combustível;
	ACORDAM os Ministros do Tribunal de Contas da União, reunidos em sessão plenária, ante as razões expostas pelo Relator, em:
	9.1. conhecer da presente denúncia, satisfeitos os requisitos de admissibilidade previstos nos arts. 234 e 235 do Regimento Interno deste Tribunal, c/c o art. 103, § 1º, da Resolução - TCU 259/2014, para, considerá-la parcialmente procedente;
	9.2. determinar a oitiva da Petrobras Transporte S.A. para que se manifeste, se assim desejar, no prazo de quinze dias, com fundamento no art. 250, inciso V, do Regimento Interno do TCU,  acerca da viabilidade da determinação oferecida pela unidade técnica, por meio de sua instrução à peça 139, abordando em sua manifestação, as consequências práticas negativas no caso de cumprimento da medida proposta ou apresentando proposta alternativa com o intuito de sanar o problema de auditoria identificado pela unidade especializada; e
                   9.3. levantar o sigilo que recai sobre as peças destes autos, à exceção daquelas a seguir indicadas, em virtude de apresentarem potencial de revelar estratégias comerciais praticadas Petrobras: 1, 3-9, 18-77, 90, 92 e 109;
	9.4. determinar à Secretaria de Fiscalização de Infraestrutura de Petróleo e Gás Natural que, após transcorrido o prazo para apresentação da oitiva, reexamine a questão e ratifique ou reformule sua proposta de encaminhamento à luz da resposta à oitiva fornecida.

Denúncia a respeito de possíveis irregularidades relacionadas a contratações para reabilitação de dutos de óleo combustível.

Petrobras Transporte S.A. (Transpetro).

3. Denunciante: Identidade preservada (art. 55, caput, da Lei 8.443/1992).

13.1. Ministros presentes: José Mucio Monteiro (Presidente), Walton Alencar Rodrigues, Benjamin Zymler, Aroldo Cedraz, Raimundo Carreiro e Vital do Rêgo (Relator).
13.2. Ministros-Substitutos convocados: Augusto Sherman Cavalcanti e Marcos Bemquerer Costa.

ACORDAO-COMPLETO-2441828

Acórdão de Relação 999/2021 - Plenário

Acórdão de Relação

VITAL DO RÊGO

Transcrevo a seguir, com os ajustes de forma pertinentes, a instrução de mérito elaborada pela Secretaria de Fiscalização de Infraestrutura de Petróleo e Gás Natural (peça 139) , que contou com a anuência de seus dirigentes (peças 140 e 141) :
1. Introdução
1. Trata-se de denúncia sobre possíveis irregularidades ocorridas na Petrobras Transporte S.A. (Transpetro) , relacionadas às licitações e contratações para reabilitação de dutos de óleo combustível - OC, também conhecidos como "dutos de escuros", entre 2005 e 2014, apontando conluio entre as licitantes, corrupção ativa e passiva, crimes de estelionato, má-fé, falsidade ideológica, usurpação de propriedade industrial e liderança de cartel de empreiteiras, em continuidade delitiva. 
2. Ao despachar a presente denúncia, em 10/08/2015 (peça 79) , o Exmo. Ministro Relator constatou que os fatos descritos originariamente pelo denunciante (peças 01-07) se circunscreviam a temas da alçada do MPF. Nesse sentido, cópia das peças 2 a 74 dos autos foi encaminhada para conhecimento do Ministério Público Federal e adoção das medidas pertinentes no âmbito de suas competências, nos termos do Ofício 0718/2015-TCU/SecexEstataisRJ, de 23/10/2015 (peça 83) .
3. Porém, segundo o Relator, "as informações e documentos complementares fornecidos pelo denunciante [peças 73-74] foram relevantes para identificar a ocorrência de indícios de superfaturamento nas obras de reabilitação de dutos, contratadas pela Transpetro". Em decorrência desses indícios, concluiu que seria necessária uma investigação mais aprofundada, "visando obter evidências do ocorrido, inclusive em termos de responsabilização dos agentes e quantificação dos danos" e determinou a realização de diligência à Transpetro, solicitando informações sobre a contratação de serviços de recuperação de dutos ocorridas entre os exercícios de 2010 e 2014.
2. Síntese dos fatos denunciados
4. Segundo o denunciante, a empresa Transpavi-Codrasa estava sendo sondada por técnicos da Petrobras, desde março de 2000, sobre a possibilidade de reabilitar 5.916 km de oleodutos degradados, entre eles, os dutos de óleo combustível - OC ou "dutos de escuros", cuja principal característica é seu isolamento térmico, que permite o transporte do óleo a temperaturas que variam de 85°C a 120°C.
5. Numa das visitas realizadas pelos técnicos, foi entregue à referida empresa, documento elaborado pela Transpetro que constituiu em grupo de trabalho, em 4/4/2002, integrado por cinco engenheiros, lotados na Petrobras, Transpetro e CENPES, com a finalidade de identificar empresas com tecnologia de substituição in situ de revestimentos térmicos danificados, permitindo a reabilitação dos Sistemas de Isolamento Térmico (SIT) de oleodutos sem interrupção da operação (peça 3, pp. 162-163) .
6. Após a formação desse grupo de trabalho, a Transpavi-Codrasa passou a concentrar esforços para desenvolver uma solução inovadora para a necessidade da Transpetro. Assim, a tecnologia desenvolvida pela Transpavi-Codrasa garantia a operação contínua no duto reabilitado a 120°C, durante trinta anos, ou a 115°C, durante cinquenta anos, passando a permitir a desativação de todos os reaquecimentos intermediários, além de aumentar significativamente a capacidade de vazão do duto.
7. Confiante, a empresa decidiu investir, segundo o denunciante, a totalidade de seus recursos econômicos e técnicos em pesquisa e desenvolvimento, o que lhe permitiu depositar, em 18/10/2002, no Instituto Nacional da Propriedade Industrial - INPI, o pedido de patente PI0204535-4 (peça 03, p. 38-49) , sendo a primeira de seis patentes, obtidas pelo denunciante como resultado da inovação no processo de reabilitação de dutos de OC (peça 06, p. 30-107) .
8.  De acordo com o denunciante, a partir de 2002, os testes laboratoriais e práticos foram acompanhados por grupos de técnicos da Petrobras e da Transpetro, de duas a três vezes por mês, visando comprovar o atendimento da nova tecnologia aos requisitos estabelecidos nas normas europeias EN 253 e EN 489. Esses testes permitiram a pré-qualificação da tecnologia desenvolvida pela Transpavi-Codrasa (peça 06, p. 13-29) na Transpetro. 
9. Para a qualificação final a Transpetro exigiu a comprovação da viabilidade técnica e econômica, por meio de um teste-piloto, em um oleoduto real, sem a paralisação do bombeamento a 85°C, o que originou o pedido de contratação direta - PCD, ou seja, por meio de inexigibilidade de licitação, traduzindo-se no Contrato 315.2.020.04.7, de 27/05/2004, no valor de R$ 4.884.900,00 (peça 03, pp. 53-94 e peça 72, pp. 377-391) , com a seguinte descrição do objeto:
1.1 - O presente Contrato tem por objeto a execução, pela CONTRATADA, sob regime de empreitada por preços unitários, dos serviços de substituição de trecho de 1.000 m do isolamento térmico de poliuretana expandida do duto OBA TI 14" ESCUROS, localizado na região entre as válvulas 05 e 06, de conformidade com os termos e condições nele estipulados, Anexo nº 1 - Memorial Descritivo nº 4300.05-6500-431-PTO-001, Especificação Técnica nº ET-4300.05-6512-940-PEN-001 e Memorial de Cálculo nº MC-4300.05-6512-940-PEN-001.
10. Após algum tempo, em novembro de 2005, a Transpetro já tinha identificado no mercado outras empresas, além da Transpavi-Codrasa, com tecnologia para prestar o serviço. Desta maneira, por força do Decreto 2.745/1998, realizou o devido procedimento licitatório - Convite 0123387058, de 18/11/2005 (peça 3, pp. 99-105) - para contratação de reparo no isolamento térmico do duto OPASA 16", sendo objeto do que resultou no Contrato 7000.0019527.06.2 (p. 311, peça 55) , com a Pollydutos Montagem e Construção Ltda., em 06/03/2006, no valor de R$ 7.292.100,00 (peça 55, p. 305 e pp. 311-327) . A planilha de preços unitários do referido contrato está à fl. 169 da peça 56, onde é possível verificar que houve aplicação de isolamento térmico em 2.000m de dutos.
11. Assim, a partir de novembro de 2005, a Transpetro teria incorporado aos seus editais de contratação de reparos em dutos de OC, a exigência de atendimento às Especificações Técnicas ET-023/024/025. 
12. No entanto, essas especificações seriam, segundo o denunciante, objeto da patente PI 0204535-4 de sua propriedade e os dirigentes da Transpetro teriam praticado conduta criminosa ao se apropriarem da tecnologia, reproduzi-la e disponibilizá-la aos licitantes.
13. Cogita ainda o denunciante que a contratação desses serviços deveria ter sido por inexigibilidade de licitação, adjudicando o objeto à sua empresa, nos mesmos termos em que fora o Contrato 315.2.020.04.7 (peça 3, pp. 53-69) , de 27/05/2004. 
14. Na sequência, descreve a existência de um cartel de empresas que foram qualificadas inapropriadamente. As empresas pertencentes ao cartel seriam as únicas que teriam capacidade de atender às exigências das Especificações Técnicas ET-023/024/025, segundo a Transpetro, o que afastaria as demais licitantes.
15. O denunciante acosta, em anexo, o documento (peça 3, pp. 2-3) que comprova o pedido de patente no INPI, em 17/10/2002. Subscreve que
o signatário dedicou-se ininterruptamente [de abril de 2003 a julho de 2005] em transmitir à Engenharia/Petrobras os detalhes técnicos e procedimentos de aplicação da tecnologia indispensáveis à elaboração das respectivas Especificações Técnicas destinadas a se tornar de atendimento obrigatório pelo Grupo Petrobras (peça 1, p. 4, parágrafos 14 e 15) . 
16. Descreve, em seguida, a tramitação de procedimento (08012.010328/2006-19) na Secretaria de Direito Econômico do Ministério da Justiça (SDE-MJ) em que apontara indícios de que teria havido violação da Lei 8.884/94 com a prática anticoncorrencial e infração à ordem econômica, em decorrência de apropriação pela Transpetro da tecnologia desenvolvida pela empresa do denunciante. Não obstante, o procedimento foi arquivado em 16/05/2007 (peça 1, p. 4, parágrafo 18 e peça 3, p. 143) .
17. Até então a patente requerida não havia sido concedida e, segundo o denunciante, após novembro de 2007, as empresas GDK e IMC SASTE teriam sido contratadas ilegalmente para a execução de reparos em dutos de óleo combustível e a empresa Pollydutos teria participado como subcontratada para os serviços de isolamento térmico (peça 1, p. 4, parágrafo 18) .
18. A primeira patente, PI0204535-4, de inovação no referido processo industrial, foi concedida à Codrasa em 7/10/2008, após conclusão do processo de análise do pedido de patente, depositado no INPI, em 18/10/2002, e publicado, em 8/6/2004, em conformidade com a Lei de Propriedade Industrial. Tempos depois, a empresa Poly Easy Comercial Ltda. pediu a nulidade administrativa da patente PI0204535-4, o que foi indeferido em 18/8/2010, pela Coordenadoria Técnica de Patentes II do INPI. (peça 05, p. 115-120) 
19. Cabe, ainda, relacionar as ações judiciais em andamento que envolvem as patentes de titularidade do denunciante, atinentes ao processo industrial em questão, a saber:
a) Ação ordinária de nulidade de patente com pedido de liminar específica da Lei de Propriedade Industrial - 0032462-21.2012.4.02.5101, 25ª Vara Federal do TRF-RJ, de autoria Transpetro S.A, sendo indeferida a liminar, em 27/12/2012 e decisão com negativa de agravo de instrumento, em 4/4/2013 (peça 05, p. 158-263) ;
b) Ação objeto do processo 0108299-14.2014.4.02.5101 (2014.51.01.10829-6) , de autoria da N/M Engenharia e Anticorrosão Ltda. e outros. Processo redistribuído a 25ª Vara Federal do TRF-RJ, em 2/5/2014, para apreciação em conjunto com o processo 0032462-21.2012.4.02.5101, tendo em vista tratarem do mesmo objeto (item "a", acima) .
c) Ação indenizatória cumulada com abstenção de prática de ato ilícito e multa (obrigação de não fazer) - 0161959-54.2012.8.26.0100 (583.00.2012.161959) , na 43ª Vara Cível do Fórum Central Cível João Mendes Jr. da Comarca de São Paulo, de autoria do denunciante, em face da Transpetro S.A. e outros. Em 19/12/2018, o processo foi suspenso até o até o trânsito em julgado das ações que tem por objeto a nulidade da patente PI0204535-4.
2.1 Juntada de novos elementos pelo denunciante
20. Os elementos (peça 73, pp. 3-4 e peça 74) trazidos em acréscimo à inicial apontam supostos superfaturamentos nas obras de reabilitação de dutos. Para descrevê-los, o denunciante elaborou planilhas a fim de comparar os custos unitários dessas obras com os valores do contrato com a Transpavi-Codrasa S.A., celebrado por contratação direta. Conclui que, nas licitações promovidas pela Transpetro de 2001 a 2008, havia um cartel de empreiteiras que teriam superfaturado os valores. 
21. Segue, nas tabelas adiante, o resumo elaborado pela unidade técnica que inicialmente atuou no processo (peça 75) . Abaixo de cada tabela, inserem-se observações que não constaram das análises preliminares:
 (Tabelas no original, peça 139) .
22. Verifica-se dos elementos apresentados acima que o denunciante não trouxe informações bastantes para avaliação de todos os contratos que menciona. Com relação àqueles, cujas planilhas de serviços estão disponíveis, não há descrição dos serviços com detalhamento suficiente para verificação por esta Corte de um possível superfaturamento. Para os contratos celebrados entre 2010 e 2014, foram solicitadas novas informações e dados.
3. Histórico do processo
23. Protocolada em 14 de maio de 2014, na instrução inaugural da presente denúncia foi proposta diligência solicitando documentos e informações (07/08/2014 - peça 8) sobre:
a) Contrato 315.2.020.04.7 - contratação direta da empresa Transpavi-Codrasa (peça 6, pp. 112-188 e peça 72) ;
b) Contrato 4600206444 (7000.0019527.06.2) - decorrente do Convite 0123387058 - com a empresa Pollydutos Montagem e Construção Ltda. (OPASA 16") (peça 55, pp. 7-327, e peças 56 a 65) ;
c) Contrato 4600206157 (7000.0018264.05.2) - decorrente do Convite 00117622058 - com a empresa IMC SASTE Construções, Serviços e Comércio Ltda. (OSVAT 24") (peças 66 a 70) ;
d) Contrato 4600003447 - decorrente do Convite 005.8.113.05.0 - a empresa GDK S.A. (peças 20 a 54) .
24. Foram solicitadas com relação a estas avenças:
- cópia dos procedimentos de licitação ou de contratação direta, incluindo pedido inicial, justificativa das contratações e respectivos pareceres jurídicos, por meio de DIP, termos de referência, memoriais descritivos e projetos básicos dos serviços a serem contratados, orçamento ou estimativa de custo da Transpetro em planilha eletrônica "pesquisável" que contenha a discriminação de preços unitários estimados, editais-convites e respectivos anexos, recursos e impugnações interpostos contra o ato convocatório e contra os demais atos da Comissão de Licitação, com respectivas decisões, atas das reuniões da Comissão de Licitação, mais, especialmente, a ata de abertura, habilitação e julgamento das propostas, propostas comerciais, apresentadas pelas empresas licitantes com respectivos Demonstrativos de Formação de Preços - DFP, atos de adjudicação e homologação das licitações etc.;
- contratos assinados com anexos, eventuais termos aditivos, e respectivos extratos de publicação, atas de reunião, relatórios, documentos e informações elaborados pela gerência e fiscalização dos contratos a respeito do andamento dos contratos, boletins de medição e faturamento dos serviços prestados, relatórios técnicos parciais e conclusivos sobre os serviços objeto dos contratos. 
25. Após a realização da diligência proposta (Ofício 407/2014, de 27/08/2014, peça 10) e encaminhamento pela Transpetro dos documentos que consistem nas peças 18 a 72, bem como a juntada de novos elementos pelo denunciante (peças 73-74) , nova instrução, de 16/07/2015 (peça 75) , propôs:
a) classificar como sigilosas as peças 73 e 74, apondo-se tarjas a fim de preservar a identidade do denunciante, nos termos do art. 234, §2º c/c art. 236, caput, do RITCU e art. 104, §1º e §2º, da Resolução 259/2014;
b) encaminhar cópia das peças 2 a 74 dos autos ao Ministério Público Federal, para que tome as medidas que julgar pertinentes, no seu âmbito de competência, visando apurar os crimes denunciados nos autos, nos termos do art. 129, I, da Constituição Federal; 
c) autorizar a realização de diligência à Transpetro de modo a se obter um conjunto de informações sobre a contratação de serviços de recuperação de dutos ocorridas entre os exercícios de 2010 e 2014, inclusive, para se avaliar a pertinência e oportunidade da realização de inspeção sobre uma amostra aleatória dos contratos pesquisados, que deverá contar com o apoio técnico da SeinfraPetróleo.
26. O titular da unidade técnica (SecexEstatais-RJ) assentiu, em 29/07/2015 (peça 77) , com a proposta de solicitar informações sobre a contratação de serviços de recuperação de dutos ocorridas entre os exercícios de 2010 e 2014, em que pese o denunciante ter citado apenas os contratos relacionados no título 2.1 desta instrução. A fundamentação na instrução para a ampliação do escopo da denúncia foi nos seguintes termos:
Não obstante a denúncia originária se circunscrever a temas da alçada do MPF, as informações e documentos complementares fornecidos pelo denunciante foram relevantes para identificar a ocorrência de indícios de superfaturamento nas obras de reabilitação de dutos, contratadas pela Transpetro.
Ocorre que os indícios aqui apresentados demandam uma investigação mais aprofundada que permita definir a abrangência, extensão e oportunidade dos exames a serem efetuados nos elementos fáticos, visando obter evidências do ocorrido, inclusive em termos de responsabilização dos agentes e quantificação dos danos.
Nesse sentido e considerando a materialidade e a relevância dos fatos denunciados e os indícios de danos à Transpetro, sugere-se a realização de nova diligência junto a Transpetro, de modo a se obter um conjunto de informações sobre a contratação serviços de recuperação de dutos em um período de tempo mais abrangente e mais próximo dos dias atuais, 2010 a 2014, para mediante a análise das informações obtidas avaliar-se a pertinência e oportunidade da realização de inspeção sobre uma amostra aleatória dos contratos pesquisados a ser realizada com o apoio técnico da SeinfraPetroleo (grifos nossos) .
27. Em 10/08/2015, o Exmo. Ministro Relator, Sr. Vital do Rego, corrobora com as propostas da SecexEstatais-RJ (peça 79) :
Não obstante a denúncia originária se circunscrever a temas da alçada do MPF, as informações e documentos complementares fornecidos pelo denunciante foram relevantes para identificar a ocorrência de indícios de superfaturamento nas obras de reabilitação de dutos, contratadas pela Transpetro. 
Entretanto, os indícios de superfaturamento apresentados demandam uma investigação mais aprofundada que permita definir a abrangência, extensão e oportunidade dos exames a serem efetuados nos elementos fáticos, visando obter evidências do ocorrido, inclusive em termos de responsabilização dos agentes e quantificação dos danos. 
28. Em decorrência desses indícios, determinou a realização de diligência à Transpetro, solicitando informações sobre a contratação de serviços de recuperação de dutos ocorridas entre os exercícios de 2010 e 2014.
29. Assim, cópias dos autos foram encaminhadas para conhecimento do Ministério Público Federal e adoção das medidas pertinentes no âmbito de suas competências, nos termos do Ofício 0718/2015-TCU/SecexEstataisRJ, de 23/10/2015 (peça 83) , e o Ofício 0717/2015-TCU/SecexEstatais-RJ, de 23/10/2015 (peça 81) foi encaminhado à Transpetro. 
30. Em 12/11/2015, a Transpetro encaminhou então ao TCU as informações e documentos relacionados à peça 90 em meio magnético (CD) . 
31. Antes de examinar os dados remetidos em resposta ao Ofício 0717/2015-TCU/SecexEstataisRJ, um novo ofício de diligência foi enviado à Transpetro - Ofício 219/2017-TCU/SeinfraPetroleo, em 21/9/2017 (peça 105) . Não houve uma instrução precedendo diretamente o Ofício 219/2017 e seu fundamento foi o despacho do Relator: "Conforme Despacho do Relator, Ministro Vital do Rêgo, de 10/8/2015, c/c a delegação de competência conferida para realização de diligência...". Essa nova diligência foi necessária para solicitar documentos que não haviam sido solicitados anteriormente ou que, solicitados, não foram atendidos, a exemplo de relatórios de comissões de licitação e planilhas de preços unitários estimados pela Transpetro.
32. Em atendimento à nova diligência, a Transpetro encaminhou, em 16/11/2017, o ofício disposto à peça 109 e um DVD-RW com dados e planilhas sobre os contratos relacionados no Ofício 219/2017-TCU/SeinfraPetroleo: 
i) 4600006846 (Execução dos serviços de reparo e reabilitação de dutos da regional Nordeste) ; 
ii) 4600010394 (Serviços de reabilitação de dutos terrestres e trechos de tubulações da região Nordeste) ; 
iii) 4600010606 (Serviços de reabilitação de dutos terrestres e trechos de tubulação Lote 1) ; 
iv) 4600010607 (Serviços de reabilitação de dutos terrestres e trechos de tubulação Lote 2) ; e 
v) 4600010689 (Serviços de reabilitação da pintura externa de trechos aéreos de dutos situados nas faixas de dutos da região do litoral do Estado de São Paulo) ;
4. EXAME TÉCNICO
33. Apesar de terem sido solicitados (Ofício 407/2014, itens a e b; Ofício 717/2015, itens c.3 e c.4; Ofício 219/2017, itens 2.6 e 2.7) os dados das estimativas de custos dos serviços contratados com a discriminação das composições dos custos unitários, contendo quantidades, produtividades e valores da mão de obra, equipamentos e materiais, nenhuma das respostas enviadas pela Transpetro ao TCU contém estas informações de forma que possam ser verificadas a coerência das estimativas com o mercado (ou preços oficiais) e muito menos se os custos dos serviços contratados conferem com o que foi estimado ou se estão a preços de mercado.
4.1 Metodologia
34. Conforme já mencionado, a Transpetro encaminhou, em 16/11/2017, dados e planilhas sobre os seguintes contratos: 
i) 4600006846 (Execução dos serviços de reparo e reabilitação de dutos da regional Nordeste) ; 
ii) 4600010394 (Serviços de reabilitação de dutos terrestres e trechos de tubulações da região Nordeste) ; 
iii) 4600010606 (Serviços de reabilitação de dutos terrestres e trechos de tubulação Lote 1) ; 
iv) 4600010607 (Serviços de reabilitação de dutos terrestres e trechos de tubulação Lote 2) ; e 
v) 4600010689 (Serviços de reabilitação da pintura externa de trechos aéreos de dutos situados nas faixas de dutos da região do litoral do Estado de São Paulo) .
35. Para cada um desses contratos a Transpetro encaminhou a respectiva planilha de elaboração do orçamento estimativo. São planilhas com dezenas de abas. No presente trabalho houve a tentativa de reconstituição da composição de alguns serviços, mas a existência de infindáveis remissões contínuas de células e fórmulas, bem como abas e células ocultas, sendo algumas delas protegidas por senhas, impedem a compilação e reconstrução desses dados. 
36. Constatada a inviabilidade de se reconstruir as composições a partir das planilhas encaminhadas pela Transpetro, adotou-se outra abordagem na tentativa de verificação dos preços. Foram agrupados para cada contrato (peça 120) os serviços dispostos no orçamento estimativo (PPU) da Transpetro e classificados em: auditáveis (aqueles cujas características, por serem comuns, poderiam permitir uma pesquisa de preços nos sistemas oficiais) , não auditáveis (aquelas cujas composições não estão disponíveis e não são serviços comuns) e os serviços cujos preços foram previstos sem nenhuma quantificação, ou seja, em verba. 
37. Nas planilhas resultantes desses agrupamentos verificou-se que os serviços, cuja denominação se referem a serviços comuns, ou seja, passíveis de serem encontrados nos sistemas oficiais, como o Sinapi e o Sicro, constituem a minoria dos serviços. O grande grupo é formado por serviços sem quantificação (em verba) ou com denominações e especificações não comuns nos sistemas oficiais. 
38. Importante registrar que a ausência de quantificação e a especificação "não comuns" não significa que não são constituídos por insumos, mão de obra e equipamentos comuns. Porém, apenas o conhecimento das composições poderia levar a uma conclusão sobre a real composição e se há, de fato, insumos, equipamentos, mão-obra ou produtividades especiais. Ademais, a existência de insumos ou equipamentos especiais exige justificativas de preços mais rigorosas, visto que não seriam encontrados nos sistemas públicos.
39. Além dos agrupamentos feitos para cada contrato, foi elaborada uma planilha (peça 121) relacionando os serviços dos cinco contratos em exame. 
40. A classificação da planilha pela denominação dos serviços permitiu aduzir que há serviços idênticos, contratados na mesma data, com preços unitários diferentes. Isso reforça a problemática sobre a elaboração dos orçamentos estimativos, pois não é razoável ter preços unitários diferentes para os mesmos serviços, contratados na mesma data. Esse fato indica que não há um método inequívoco para a elaboração dos preços.
41. As questões aqui levantadas se esbarram no fato de que a Transpetro não exige nos editais que as contratadas apresentem suas composições. Há uma omissão, por parte da Transpetro, em solicitar em cada certame que as propostas das licitantes contenham as respectivas composições ou que façam referência às composições dos sistemas oficiais de preços. Essas composições permitiriam, inclusive, o exame da exequibilidade das propostas.
42. Assim, os editais aqui examinados não exigiram que as licitantes disponibilizassem as composições em preços unitários. Isso impede a fiscalização dos preços contratados, pois, em que pese os serviços terem denominação, as construtoras não fornecem os quantitativos e custos de insumos e as produtividades e custos de equipamentos e mão de obra utilizados em cada serviço. 
43. Esse procedimento da Transpetro - de não exigir as composições da contratada - obsta a fiscalização, desfalca a Transpetro de um importante instrumento de acompanhamento dos contratos, bem como de dados para possíveis aditivos. Isso será o objeto de proposta de determinação nesta instrução, não obstante haver determinação no mesmo sentido em outros julgados do TCU, conforme se explicita na seção 5.
44. Temos, portanto, duas tarefas não realizadas por ausência de dados: i) verificar a existência de sobrepreço nas PPU (orçamentos estimativos) elaborados pela Transpetro e; ii) verificar um possível superfaturamento nos preços contratados. Vale ressaltar que, mesmo que a análise de uma PPU leve à conclusão de que a estimativa contém sobrepreço, essa constatação não pode ser estendida para os preços contratados. Isso significa que, independentemente de ter havido ou não sobrepreço na PPU, a conclusão resultante do exame do orçamento estimativo não pode ser a mesma dos serviços contratados. Tratam-se de duas análises distintas.
45. Entretanto, se as composições do orçamento estimativo pudessem ser todas conhecidas, poder-se-ia examinar os serviços contratados à luz dessas composições, considerando, por exemplo, os mesmos percentuais de cada elemento da composição do orçamento estimativo em relação ao total de cada serviço. Adiante veremos que nem mesmo esse exame pode ser efetuado.
46. É a análise dos preços dos serviços contratados que permitiria concluir pela existência ou não de superfaturamento e consequente débito de responsabilidade da Transpetro e da contratada. Contudo, a falta de exigência e apresentação das composições dos serviços contratados, detalhando seus insumos e respectivos preços unitários, produtividade e mão de obra, impede uma fiscalização e uma comparação dos preços com as referências oficiais.
47. Seguem as análises específicas de cada contrato.
4.2 Contrato 4600006846 (Execução dos serviços de reparo e reabilitação de dutos da regional Nordeste) ; 
48. O Contrato 4600006846 (peça 122) , no valor final de R$ 17.150.622,39, foi celebrado, em 15/10/2010, entre a Transpetro e a GDK S.A. (CNPJ 34.152.199/0001-95) e é decorrente do Convite 005.8.080.10.0, cujo objeto foi a execução dos serviços de reparo e reabilitação de dutos da regional nordeste.
49. O orçamento estimativo da Transpetro (PPU) foi no valor de R$ 20.775.810,56 (peça 123) . A proposta vencedora foi no valor de R$ 13.723.216,30. Com o 1º Aditivo ao contrato o valor foi acrescido para R$ 17.150.622,39 (peça 124) . 
50. Verifica-se que o desconto da contratada sobre o valor estimado foi de 34%. Esse dado e o exame do rol de serviços contratados não nos permite tirar conclusões sobre a existência de sobrepreço ou superfaturamento, pois não significa que os preços estimados estejam acima ou abaixo do preço de mercado. Entretanto, conforme já discutido acima, mesmo que a análise da PPU da Transpetro levasse à certeza de que foi elaborada com sobrepreço, essa conclusão não poderia ser transportada diretamente para os preços contratados. 
51. A primeira metodologia adotada na tentativa de elaboração de preços de referência foi reconstituir as composições do orçamento estimativo. A lógica é de que, tendo os elementos e os quantitativos das composições, seria possível pesquisar nos sistemas oficiais os respectivos preços. E, para a reconstituição foram garimpados os elementos de cada serviço que foram possíveis de se identificar nas diversas abas da planilha encaminhada pela Transpetro.
52. A tarefa, porém, se mostrou árdua e não factível. Além do mais, os preços são apropriados em percentuais para um grupo de insumos. Para demonstrar a inviabilidade de utilização dessa metodologia, toma-se aqui, como exemplo, o serviço 3.1- SUBSTITUIÇÃO TRECHOS DE DUTOS ATÉ 6", cujo quantitativo contratado foi de 144 metros. 
53. Nas informações enviadas pela Transpetro, que, repita-se, não se referem aos preços efetivamente contratados, mas ao seu orçamento estimativo, identificaram-se os insumos, equipamentos e mão de obra compreendidos no serviço. Após o escrutínio das 72 (setenta e duas) abas da planilha dos elementos que compõem o serviço, foram pesquisados nos sistemas referenciais SINAPI (10/2010 Bahia) e SICRO os respectivos preços.
54. Na tabela a seguir estão relacionados os elementos encontrados na planilha que compõem o serviço SUBSTITUIÇÃO TRECHOS DE DUTOS ATÉ 6" com os respectivos preços obtidos no SINAPI ou SICRO.
 (Tabela no original, peça 139) 
55. A tabela mostra que, mesmo compilando os elementos que compreendem o serviço, não há parâmetros bem definidos para a posterior pesquisa, pois os quantitativos não são claros. Assim, após a identificação dos elementos que compõem o serviço 3.1, foi necessário identificar o significado dos quantitativos encontrados.
56. Desse modo, na tentativa de identificar e conferir o número de horas de cada profissional utilizado no serviço 3.1. em exame, navegou-se pelas abas da planilha esmiuçando-se a origem de cada valor e fórmula. A seguir constam as sequências de dados para identificar a origem das 7.960,6 Hh (homem-hora) e da apropriação das horas extra (ex: 66,34 HE50H) referentes ao serviço.
Tabela 2 - Recuperação da origem do valor de horas de mão de obra do serviço 3.1
 (Tabela no original, peça 139)	
57. Verifica-se que há um excesso de vínculos para identificar a origem de cada composição e não há explicações sobre a origem dos valores originais. Considerando ainda que o item 9 da planilha contratada traz também a relação de profissionais sem relação direta com cada serviço, não resta claro se estas horas já estão computadas dentro dos serviços ou não.
58. Os dados e informações trazidos mostram o quão inviável se torna a reconstrução das composições trazidas pela Transpetro. 
59. E não podemos olvidar de que se trata apenas do orçamento estimativo. As composições da contratada podem ter quantitativos e elementos distintos. Contudo, essas composições não foram apresentadas, o que impossibilita completamente a quantificação de um possível superfaturamento.
60. Em conclusão, é inviável verificar sobrepreço no orçamento estimativo do contrato diante do procedimento da subsidiária da Petrobras de elaborar planilhas com número excessivo de abas com centenas de remissões a outras células e fórmulas, sem criar uma compilação para cada serviço com todos os insumos, equipamentos, mão de obra e produtividades que o constitui.
61. Conforme descrito no subtítulo Metodologia, adotou-se, alternativamente, outra abordagem na tentativa de verificação dos preços. Foram agrupados (peça 120) os serviços dispostos no orçamento estimativo (PPU) da Transpetro e classificados em: auditáveis (aqueles cujas características, por serem comuns, poderiam permitir uma pesquisa de preços nos sistemas oficiais) , não auditáveis (aquelas cujas composições não estão disponíveis e não são serviços comuns) e os serviços cujos preços foram previstos sem nenhuma quantificação, ou seja, em verba. 
62. Na planilha resultante desse agrupamento (peça 120) constatou-se que os serviços, cuja denominação se refere a serviços comuns, ou seja, passíveis de serem encontrados nos sistemas oficiais, como o Sinapi e o Sicro, constituem a minoria dos serviços, neste caso, apenas 10% dos serviços. Assim, apesar da pouca representatividade, para estes serviços, poder-se-ia considerar como preço de referência aquele obtido nos sistemas oficiais. 
63. Não obstante os serviços pertencentes ao grupo dos auditáveis serem passíveis de pesquisa junto aos sistemas oficiais, a descrição e especificação de cada serviço contratado não é suficiente para identificar apropriadamente cada um deles. Voltando ao exemplo do serviço 3.1, encontrou-se, nas composições do SINAPI_Custo_Ref_Composições_BA_102010, a composição 73976/011 - TUBO DE AÇO GALVANIZADO COM COSTURA 6" (150MM) , INCLUSIVE CONEXÕES - I, cujo valor é de R$ 228,98 (peça 125) . No entanto, não há como comparar as duas composições, sendo que a composição da contratada não é conhecida.
64. Esse procedimento impede até profissionais da própria Transpetro de entenderem a estimativa de forma óbvia e também de consultá-la para fazer qualquer conferência.
65. Vejamos a planilha com os preços contratados e posteriormente aditivados (peça 124) . O item 3.3 - SUBSTITUIÇÃO TRECHOS DUTOS 12" A 14" teve seu quantitativo alterado de 81 metros para 381 metros e, consequentemente seu preço de R$ 572.334,66 foi alterado para R$ 2.692.092,66. Como não consta uma composição da contratada para o custo unitário do serviço de R$ 7.065,86/m, não há meios para verificação dos preços dos serviços aditados. 
66. É também inviável verificar um possível superfaturamento por parte da contratada, visto que o Demonstrativo de Formação de Preços (DFP) , apresentado pelas contratadas e elaborado nos moldes do presente contrato (peça 126) , não apropria nenhum insumo, equipamento, mão de obra ou produtividade aos serviços, mas apresentam as somas para todo o contrato.
4.3 Contrato 4600010394 (Serviços de reabilitação de dutos terrestres e trechos de tubulações da região Nordeste) - CT 4600010394 - PL-6012 - ABA L - PARTE 1
67. O Contrato 4600010394 (peça 127) foi celebrado, em 24/10/2013, entre a Transpetro e a empresa NM Engenharia e Construções Ltda. (CNPJ 51.594.950/0001-22) e é decorrente do Convite 005.8.115.13.0, cujo objeto foi a execução dos serviços de reabilitação de dutos terrestres e trechos de tubulações da Região Nordeste, no valor de R$ 32.469.789,00 (peça 128) . O orçamento estimativo da Transpetro (PPU) foi no valor de R$ 30.631.440,73. 
68. Verifica-se que não houve desconto oferecido pela contratada e o valor do contrato foi superior ao estimado. 
69. Da mesma forma que os demais contratos, a maior parte das descrições dos serviços do Contrato 4600010394 não são comuns e impede a elaboração de um custo de referência com base nos sistemas oficiais de preços. Na tabela disposta à peça 129, os serviços do orçamento estimativo (PPU) da Transpetro foram classificados em: auditáveis (aqueles cujas características, por serem comuns, poderiam permitir uma pesquisa de preços nos sistemas oficiais - 51,25%) , não auditáveis (aquelas cujas composições não estão disponíveis e não são serviços comuns - 32,62%) e os serviços cujos preços foram previstos sem nenhuma quantificação, ou seja, em verba (16,14%) .
70. Dessa forma, para 51,25% dos serviços poderiam ser elaboradas composições e/ou consultadas referências, o que não garantiria, entretanto, a compatibilidade com os serviços efetivamente orçados e contratados, visto que as composições não foram apresentadas de forma clara.
71. Neste contrato, paira ainda o fato de o seu valor ter sido superior ao orçamento. Contudo, sem as composições em insumos, equipamento, produtividades e mão de obra, é inviável verificar a existência de superfaturamento. Consequentemente, enquanto a Transpetro não implementar em suas licitações e contratações a exigência de que as contratadas apresentem os preços de serviços juntamente com os custos de cada elemento que o compõe, devidamente detalhadas, não será possível o exame de eventual superfaturamento.
4.4 Contrato 4600010606 (arquivo PL-4591 - CT 4600010606 ABA L. pdf) (Serviços de reabilitação de dutos terrestres e trechos de tubulação Lote 1) 
72. Contrato celebrado entre a Transpetro e o Consórcio NM Dutos-OSBRA (CNPJ 10.392.821/0001-74) (peça 130) , constituído pelas empresas NM Engenharia e Construções Ltda. (CNPJ 51.594.950/0001-22) e a Pollydutos Montagem e Construção Ltda. (CNPJ 04.814.660/0001-67) , decorrente do Convite 005.8.092.13.0, cujo objeto foi a prestação dos serviços de reabilitação de dutos terrestres e trechos de tubulação Lote 1, em conformidade com os termos e condições estipulados no contrato, no valor de R$ 76.051.122,00 (cláusula 5.1) , em 02/01/2014 (pp. 3-26) (peça 131) .
73. Na tabela em anexo (peça 132) , os serviços dispostos no orçamento estimativo (PPU) da Transpetro foram agrupados em três grupos: auditáveis (aqueles cujas características, por serem comuns, poderiam permitir uma pesquisa de preços nos sistemas oficiais) , não auditáveis (aquelas cujas composições não estão disponíveis e não são serviços comuns) e os serviços cujos preços foram previstos sem nenhuma quantificação, ou seja, em verba.
74. No agrupamento foi possível identificar que apenas 22% dos valores dos serviços são passíveis de pesquisa de preços, por se tratarem de serviços mais comuns em obras de engenharia. 
75. O edital não exigiu que a contratada disponibilizasse suas composições em preços unitários. Da mesma forma que os contratos anteriores, isso impede, de forma absoluta, a fiscalização dos preços contratados, pois os serviços têm uma descrição, mas a construtora não fornece os quantitativos e custos de insumos e as produtividades e custos de equipamentos e mão de obra utilizados em cada serviço. 
76. Essa omissão da Transpetro obsta a fiscalização, desfalca a Transpetro de um importante instrumento de acompanhamento dos contratos, bem como de dados para possíveis aditivos. 
4.5 Contrato 4600010607 (Serviços de reabilitação de dutos terrestres e trechos de tubulação Lote 2) 
77. O Contrato 4600010607 foi celebrado entre a Transpetro e o Consórcio NM Dutos-OSBRA (CNPJ 10.392.821/0001-74) (peça 133) constituído pelas empresas NM Engenharia e Construções Ltda. (CNPJ 51.594.950/0001-22) e a Pollydutos Montagem e Construção Ltda. (CNPJ 04.814.660/0001-67) , decorrente do Convite 005.8.092.13.0, cujo objeto foi a prestação dos serviços de reabilitação de dutos terrestres e trechos de tubulação Lote 2, em conformidade com os termos e condições estipulados no contrato, no valor de R$ 70.279.357,37 (cláusula 5.1) , em 02/01/2014 (peça 134) .
78. Na tabela em anexo (peça 135) , os serviços dispostos no orçamento estimativo (PPU) da Transpetro foram agrupados em três grupos: auditáveis (aqueles cujas características, por serem comuns, poderiam permitir uma pesquisa de preços nos sistemas oficiais) , não auditáveis (aquelas cujas composições não estão disponíveis e não são serviços comuns) e os serviços cujos preços foram previstos sem nenhuma quantificação, ou seja, em verba.
79. No agrupamento foi possível identificar que apenas 18,71% dos valores dos serviços são passíveis de pesquisa de preços, por se tratarem de serviços mais comuns em obras de engenharia. 
80. Da mesma forma que o contrato anterior, o edital não exigiu que a contratada disponibilizasse suas composições em preços unitários e impediu, de forma absoluta, a fiscalização dos preços contratados, pois os serviços têm uma descrição, mas a construtora não fornece os quantitativos e custos de insumos e as produtividades e custos de equipamentos e mão de obra utilizados em cada serviço. 
81. Essa omissão da Transpetro obsta a fiscalização e desfalca a Transpetro de um importante instrumento de acompanhamento dos contratos e de possíveis aditivos.
4.6 Contrato 4600010689 (Serviços de reabilitação da pintura externa de trechos aéreos de dutos situados nas faixas de dutos da região do litoral do Estado de São Paulo) 
82. O Contrato 4600010689 foi celebrado entre a Transpetro e a empresa Ecoblast Hidrojateamento e Pintura Ltda. (CNPJ 04.814.660/0001-67) (peça 136) , decorrente do Convite 003.8.061.13.0, cujo objeto foi a prestação dos serviços de reabilitação - da pintura externa de trechos aéreos de dutos - da região do litoral do Estado de São Paulo, no valor de R$ 4.257.940,00 (cláusula 5.1) , em 06/02/2014 (peça 137) .
83. Na tabela em anexo (peça 138) , os serviços dispostos no orçamento estimativo (PPU) da Transpetro foram agrupados em três grupos: auditáveis (aqueles cujas características, por serem comuns, poderiam permitir uma pesquisa de preços nos sistemas oficiais) , não auditáveis (aquelas cujas composições não estão disponíveis e não são serviços comuns) e os serviços cujos preços foram previstos sem nenhuma quantificação, ou seja, em verba.
84. No agrupamento não foi possível identificar serviços passíveis de pesquisa de preços, por não haver serviços comuns em obras de engenharia. Este contrato com a empresa Ecoblast tem objeto distinto dos demais, pois foi celebrado para realização das pinturas dos tubos. 
85. Uma breve comparação entre os preços estimados e os preços contratados (peça 138 - preços finais, uma vez que, a exemplo dos demais contratos, não é possível rastrear as suas composições) permite verificar que houve serviço contratado por 3.9% do valor estimado e serviço contratado por 1577% do valor estimado. Essa observação corrobora a inconsistência dos procedimentos adotados pela Transpetro e a inviabilidade de verificação dos elementos que compõem os preços estimados e, principalmente, os contratados.
5. ACÓRDÃO 621/2015
86. A ausência das composições nas propostas de preços das licitantes é decorrente de falha nos editais e convites dos certames. Nesse sentido, inúmeras foram as determinações desta Corte de Contas para que as empresas do grupo Petrobras modifiquem suas normas e passem a exigir a apresentação pelas licitantes e contratadas das composições detalhadas de seus serviços.
87. O Acórdão 621/2015-TCU-Plenário, de Relatoria do Ministro Vital do Rêgo, aqui trazido contém a mesma determinação, tem a questão como assunto central e consiste no julgamento, em 25/03/2015, do relatório de auditoria realizada nas obras do Comperj no âmbito do Fiscobras 2011. A auditoria, realizada em 2011, teve por objetivo fiscalizar o convite destinado à construção do Acesso Principal para o Comperj. 
88. À época da fiscalização, o processo licitatório encontrava-se ainda em curso e não foi possível avaliar a existência ou não de sobrepreço em razão do não fornecimento das estimativas de custo pela Petrobras. 
89. Àquela época, o trabalho teve por mérito apontar, como indício de irregularidade, o modelo de formalização das propostas comerciais estabelecido pela Petrobras, que não exige a apresentação das composições dos custos dos serviços ofertados pelos licitantes. Como resultado, o Plenário aprovou:
9.1. determinar à Petróleo Brasileiro S.A., (...) , que passe a adotar os seguintes procedimentos (...) :
9.1.1. faça constar, no instrumento convocatório das licitações, documento que estabeleça, de forma precisa, quais frações do empreendimento haverá liberdade das contratadas para inovar em termos das soluções metodológicas ou tecnológicas, seja em termos de modificação das soluções previamente delineadas no projeto-base da licitação, seja detalhando os sistemas e procedimentos construtivos do projeto-base da licitação;
9.1.2. elabore e faça constar nos seus instrumentos convocatórios e contratos uma "matriz de riscos", capaz de definir a repartição objetiva de responsabilidades advindas de eventos supervenientes à contratação, como informação indispensável para a caracterização do objeto e das respectivas responsabilidades contratuais, como também elemento capaz de subsidiar o dimensionamento das propostas por parte das licitantes;
9.1.3. exija das licitantes a fundamentação técnica (ou memória de cálculo) dos preços ofertados, por meio da apresentação de informações detalhadas em seus Demonstrativos de Formação de Preços (DFP) , requerendo, para a parcela da obra que possui projeto desenvolvido, ou para casos em que a totalidade do projeto já estiver definida pela Estatal, de forma que não haja liberdade dos particulares modificarem o projeto licitado, todos os dados necessários à perfeita e inequívoca caracterização dos valores propostos, discriminados, no mínimo, nas seguintes informações:
a) relação dos serviços previstos para a obra, com os respectivos preços, quantidades e unidades de quantificação, acompanhadas de memórias de cálculo e justificativas;
b) composição e produtividade das equipes de trabalho;
c) coeficiente de consumo dos insumos; e
d) contingenciamentos considerados.
9.1.4. para a parcela da obra cujo risco de desenvolvimento do projeto estiver ao encargo da futura contratada, em que existir liberdade para as contratadas apresentarem solução de engenharia própria:
9.1.4.1. estabeleça nos editais, a padronização das informações mínimas necessárias nos Demonstrativos de Formação de Preços das contratadas (DFP) que viabilizem o julgamento das propostas, em termos de exequibilidade, alinhamento da oferta aos requisitos editalícios e vantagem dos preços, em comparação com o pré-dimensionamento estabelecido na estimativas de custo do projeto-base da licitação, solicitando da proponentes informações que demonstrem as premissas orçamentárias consideradas para cada etapa de execução do empreendimento, em especial as contingências inseridas nos preços;
9.1.4.2. sempre que o projeto-base da licitação, por seus elementos mínimos, assim o permitir, as estimativas de preço da Companhia devem se basear em orçamento tão detalhado quanto possível, devendo a utilização de estimativas paramétricas e a avaliação aproximada baseada em outras obras similares serem realizadas somente nas frações do empreendimento não suficientemente detalhadas pelo projeto-base da licitação, exigindo no mínimo o mesmo nível de detalhamento das contratadas em seus Demonstrativos de Formação de Preços (DFP) ; 
9.1.4.3. quando utilizada metodologia expedita ou paramétrica para abalizar o valor do empreendimento - ou fração dele -, consideradas as disposições do subitem anterior, dentre duas ou mais técnicas estimativas possíveis, utilize em suas estimativas de preço-base a que viabilize a maior precisão orçamentária, exigindo no mínimo o mesmo nível de detalhamento das contratadas em seus Demonstrativos de Formação de Preços (DFP) (grifos nossos) 
90. Este julgamento, de 25/03/2015, tem o grande mérito de pretender o aprimoramento da forma de contratação das empresas do grupo Petrobras. A disponibilidade tecnológica e o alto nível do corpo técnico hoje existente permitem que os sistemas de orçamento, tanto da Transpetro e outras empresas do grupo, bem como das contratadas, sejam tão detalhados quanto necessário para o acompanhamento e controle. 
91. Consoante o item 9.1.3 do referido acórdão, a Petrobras deverá exigir das licitantes as informações detalhadas em seus Demonstrativos de Formação de Preços (DFP) . Isso significa que apenas o agrupamento de insumos para toda a obra não será suficiente. Não basta informar que serão utilizadas "n" horas de caminhão munk, por exemplo. A contratada deverá detalhar, para cada serviço, para cada insumo, quantas horas utilizou do caminhão.
92. A licitante deverá apresentar "todos os dados necessários à perfeita e inequívoca caracterização dos valores propostos". E deverá discriminar, a relação dos serviços, com os respectivos preços, quantidades e unidades de quantificação, composição e produtividade das equipes de trabalho, coeficiente de consumo dos insumos e contingenciamentos considerados.
93. Trata-se aqui de um Acórdão histórico para o controle do grupo Petrobras, bem como para sua gestão de riscos e prevenção de corrupção.
94. E não é apenas porque permitirá a fiscalização do controle externo, mas também porque proporcionará às empresas que avaliem de forma mais confiável as propostas apresentadas e, principalmente, que possam acompanhar a execução do contrato e a possível necessidade de aditivos de quantitativos e valores.
95. Considerando o histórico da Petrobras nos últimos anos e a Lei das Estatais (Lei 13.303/2016) , há atualmente uma preocupação e uma política de prevenção à corrupção, como se pode observar do conteúdo do sítio eletrônico da Petrobras (https://www.investidorpetrobras.com.br/pt/governanca-corporativa/programa-petrobras-de-prevencao-da-corrupcao) . Nesse sentido, o aprimoramento nos contratos de execução de obras, cerne de toda a Operação Lava Jato, é essencial, eis que foi por meio dessas avenças que houve o intercâmbio de benefícios ilícitos.
96. Por mais complexos que sejam as unidades contratadas pelo sistema Petrobras, são constituídas de serviços, os quais, por sua vez, são compostos por mão de obra, equipamentos e insumos disponíveis no mercado. Os custos unitários de cada um desses elementos, bem como as respectivas produtividades, devem estar detalhados e apropriados ao serviço. E isso deve ser bem claro, evidente e fiscalizável, tanto com relação ao orçamento estimativo da Petrobras (e Transpetro) (PPU) quanto à proposta da licitante (DFP) .
97. A contratação e a execução das obras devem ser facilmente conferíveis, de forma que qualquer profissional da área de engenharia e fiscalização possam verificar os serviços executados, os custos, os quantitativos e a produtividade. São nessa linha os seguintes excertos do voto que antecede o Acórdão 621/2015-TCU-Plenário:
25. Por fim, quanto ao argumento de que a metodologia utilizada pela Petrobras não aduz prejuízos à empresa, reputo que essa tese padece de alguns equívocos. Ainda que o corpo técnico da Estatal possua capacitação ímpar para precisar os preços globais das obras contratadas, a guarda dos princípios fulcrais aplicáveis à Administração Pública exige mais do que isso. Efetuar contratações sem que se tenha plena ciência das condições de formação de preço das proponentes denigre o ideal de se motivar o preço ofertado, balizador do julgamento objetivo e da avaliação da real vantagem oferecida pelo particular.
26. Ademais, independentemente do nível técnico dos funcionários da Companhia, outras fiscalizações engendradas pelo TCU identificaram problemas graves nos procedimentos internos de orçamentação da Petrobras. Cito, como exemplo, os Acórdãos 2.735/2011 e 571/2013, ambos do Plenário, por meio dos quais esta Corte constatou incongruências metodológicas no processo de elaboração das estimativas de custo que balizariam a escolha das propostas nas futuras licitações.
27. Outrossim, ainda que a Petrobras entenda que seus processos internos carecem de modificações, a vasta quantidade de situações em que este Tribunal enfrentou óbices em conferir a compatibilidade dos preços contratados já consubstancia justificativa suficiente para se demandar aprimoramentos nos procedimentos corporativos da Estatal. (grifos nossos) .
98. O sistema utilizado até então pelo sistema Petrobras pode ser suficiente para a própria empresa. Mas, por impedir uma análise imediata e uma verificação rápida, constitui-se em enorme ameaça e ponto de risco para a prática de sobrepreço e superfaturamento. Conforme consta na instrução adotada pelo Relator em seu relatório que antecede o Acordão 621/2015:
21. (...) [o] modelo de DFP corporativamente empregado pela Petrobras em contratações de obras exigia apenas o preenchimento de quantidades e preços dos insumos, além de eventuais subcontratações e outros itens de custo indireto (a exemplo de alimentação, transporte, segurança, meio ambiente, saúde, canteiro, despesas gerais, seguros, garantias, administração central, contingências, custo financeiro, impostos e lucro) .
22. Essa forma de detalhar o preço, como exigida pela Companhia no contrato sob análise, de plano, impede que seja verificada a distribuição dos insumos nos serviços previstos pela empresa a ser contratada, bem como a verificação das premissas de orçamento adotadas pela licitante em sua proposta comercial (tais como composição das equipes de trabalho, coeficientes de consumo de insumos, produtividades, contingências, etc) .
23. Muito embora a Estatal suscite que o modelo de DFP padronizado permite que seja verificado o pleno entendimento da obra pela licitante, deve ser salientado que não há uma correlação biunívoca entre os insumos listados no Demonstrativo e as tarefas que a futura contratada se propõe a realizar. Com isso, não se vislumbra possível garantir o completo entendimento da obra por parte da empresa contratada, por não estarem disponíveis para avaliação elementos fundamentais que foram considerados na formação do preço proposto (grifos nossos) 
99. No voto condutor, por seu turno, o Exmo. Ministro relator também aduz:
11. Como indigita a unidade técnica, o modelo de DFP (peça 13) adotado pela Petrobras nas licitações perquiridas deflui de um padrão corporativo que exige dos licitantes, no oferecimento de suas propostas comerciais, tão somente o preenchimento das quantidades e preços dos insumos, além de subcontratações e itens de custo indireto. Em virtude de tal modelo, ao ofertar seus preços, os empreiteiros não indicam os serviços que estão sendo precificados, nem apresentam quaisquer composições e/ou memórias justificativas que minudenciem a forma como os preços propostos foram constituídos.
12. Algumas consequências imediatas desse padrão de detalhamento do DFP foram registradas pela equipe de auditoria, e robustecidas na instrução final transcrita ao relatório precedente:
a) impossibilidade de saber as partes da obra em que os insumos serão utilizados e, consequentemente, se as quantidades estão corretas e os preços aderentes ao mercado;
b) risco de aprovação de orçamentos distorcidos, ante a falta de transparência que permita a sua aferição pela Petrobras;
c) dificuldade de se negociar eventuais aditivos ao objeto contratado, dado o desconhecimento das premissas de orçamento adotadas pelo licitante como os coeficientes de consumo/produtividade praticados pelo construtor;
d) prejuízo à atuação do controle externo, porquanto a forma de estruturação do DFP inviabiliza a verificação dos custos unitários dos serviços, obstando a comparação dos preços praticados com referenciais oficiais, a exemplo do Sinapi e do Sicro.
 (...) 14. Pesquisando algumas ações de controle pretéritas, verifico que não foram poucas as ocasiões em que este Tribunal, no exercício de suas atribuições, constatou fragilidades no modo como a Estatal exigia e avaliava os custos de suas contratações. Num levantamento histórico expedito, fica claro que várias fiscalizações do TCU na Petrobras já evidenciaram a falta de informações hábeis a permitir uma escorreita conferência dos preços praticados nos contratos; e fruto de tais limitações, dados mais detalhados tiveram que ser exigidos em diversas situações concretas.
15. Sob o risco de soar enfadonho, listo algumas decisões afetas à tese supradita:
 (...) 
Acórdãos 2.704/2010 e 2.705/2010-TCU-Plenário:
Alertar a Petróleo Brasileiro S.A (...) que a exigência do DFP sem o acompanhamento da planilha de preços unitários e das respectivas composições de preços e/ou memorial justificativo, com os respectivos coeficientes de consumo/produtividade, não é suficiente para demonstrar de forma detalhada a formação dos preços, em descumprimento à alínea x, item 2.1, do Manual de Procedimentos Contratuais da Petrobras (...) ;
Acórdão 3282/2011-TCU-Plenário:
Determinar à Petrobras que (...) exija de suas contratadas a identificação, nos demonstrativos de formação de preços (DFP) ou documentos equivalentes, da composição de todos custos indiretos previstos nos contratos, com discriminação das rubricas e respectivos percentuais utilizados, indicando aqueles vinculados ao prazo de execução do empreendimento;
16. Como se vê, não foram poucas as ocasiões em que o TCU demandou maiores detalhes sobre os preços praticados em contratos da Petrobras. Desse breve levantamento de deliberações, colige-se que as constatações registradas pela equipe de auditoria nestes autos, em verdade, fazem coro a impropriedades identificadas em outras contratações da Petrobras. Nessa senda, é de todo oportuna a tese esposada pela unidade técnica de não limitar o debate ao caso concreto versado neste trabalho e encetar uma discussão mais ampla, visando a firmar posição terminativa sobre a regularidade e a adequação dos procedimentos adotados pela Petrobras nas licitações de obras. (grifos nossos) 
100. Em 10/06/2015 foram julgados os embargos declaratórios interpostos pela Petrobras em face do referido Acórdão 621/2015-TCU-Plenário por meio do Acórdão 1441/2015-TCU-Plenário. No voto que prenuncia este julgado, o Exmo. Ministro Relator, Sr. Vital do Rego reitera e ratifica a necessidade de aprimoramentos nas metodologias utilizadas pela Petrobras para elaboração dos orçamentos estimativos e de exigir das empresas contratadas as composições dos preços ofertados:
20. A exigência de um melhor detalhamento das propostas de preço recebidas nas licitações, (ou seja, dos DFP) privilegia, de imediato, uma série de princípios fundamentais, como o julgamento objetivo, a garantia de aquisição de proposta efetivamente vantajosa, a referência para as futuras negociações de alteração do projeto, dentre outros tantos. Em caráter mediato, incrementa a transparência das contratações e viabiliza um melhor controle das aquisições da Estatal. 
 (...) 
42. Como se depreende do excerto a motivação do preço da contratada deve "conversar" com as estimativas de preço da Petrobras. Há de existir uma possibilidade de comparação entre os dois orçamentos. Tal condição é pré-requisito para a materialização do princípio do julgamento objetivo. As DFP, afinal, em sua fase licitatória, ultimam respaldar a classificação das propostas de maneira a - além de outros valores - evitar contratações com preços abusivos. Sem um critério de aceitabilidade de preços globais, unitários e por etapa, não haveria como informar a todos os licitantes (em isonomia de informações) de quais serão os critérios para o julgamento. 
 (...) 
55. As regras esposadas no aresto foram delineadas de forma a aperfeiçoar os procedimentos internos da Companhia, dado ter sido evidenciado que os modelos corporativos de DFP trazem riscos à Administração, além de infirmarem a fiscalização das contratações. Ao apreciar o assunto, o Tribunal entendeu que incrementar o nível de minúcias nas propostas comerciais representaria uma medida necessária e de benefícios inquestionáveis. Entrementes, as modificações esquadrinhadas na deliberação efetivamente necessitarão de normatização corporativa, de modo a padronizar os procedimentos e permitir ampla divulgação interna nos diferentes ramos de atuação da Estatal. Tais adequações internas, considerando a dimensão da empresa e a diversidade de contratações que efetua, podem demandar tempo considerável.
56. Por outro lado, não há como se olvidar que a falta de detalhamento das propostas comerciais entregues nas licitações da Petrobras prejudica a atuação do controle externo e pode facilitar a prática de ilícitos, como o conluio entre licitantes. Ganha relevo, nesse cenário, as confissões obtidas junto à Operação Lava Jato de que a falta de detalhamento das propostas comerciais favorecia o acordo prévio entre as empreiteiras.
101. Aduz-se dos termos dos acórdãos mencionados e do exposto acima que a manutenção do procedimento até então adotado significaria desprezar o risco e seria incompatível com a pretensão de implementar um programa de prevenção à corrupção de acordo com os preceitos da Lei 13.303/2016, em especial os seguintes dispositivos:
Art. 1º Esta Lei dispõe sobre o estatuto jurídico da empresa pública, da sociedade de economia mista e de suas subsidiárias, abrangendo toda e qualquer empresa pública e sociedade de economia mista da União, dos Estados, do Distrito Federal e dos Municípios que explore atividade econômica de produção ou comercialização de bens ou de prestação de serviços, ainda que a atividade econômica esteja sujeita ao regime de monopólio da União ou seja de prestação de serviços públicos (...) .
§ 7º Na participação em sociedade empresarial em que a empresa pública, a sociedade de economia mista e suas subsidiárias não detenham o controle acionário, essas deverão adotar, no dever de fiscalizar, práticas de governança e controle proporcionais à relevância, à materialidade e aos riscos do negócio do qual são partícipes, considerando, para esse fim:
 (...) VI - relatório de risco das contratações para execução de obras, fornecimento de bens e prestação de serviços relevantes para os interesses da investidora; (...) 
 (...) 
Art. 6º O estatuto da empresa pública, da sociedade de economia mista e de suas subsidiárias deverá observar regras de governança corporativa, de transparência e de estruturas, práticas de gestão de riscos e de controle interno, composição da administração e, havendo acionistas, mecanismos para sua proteção, todos constantes desta Lei.
 (...) 
Art. 9º A empresa pública e a sociedade de economia mista adotarão regras de estruturas e práticas de gestão de riscos e controle interno que abranjam:
I - ação dos administradores e empregados, por meio da implementação cotidiana de práticas de controle interno;
II - área responsável pela verificação de cumprimento de obrigações e de gestão de riscos;
III - auditoria interna e Comitê de Auditoria Estatutário.
§ 1º Deverá ser elaborado e divulgado Código de Conduta e Integridade, que disponha sobre:
I - princípios, valores e missão da empresa pública e da sociedade de economia mista, bem como orientações sobre a prevenção de conflito de interesses e vedação de atos de corrupção e fraude; (...) 
Art. 42. Na licitação e na contratação de obras e serviços por empresas públicas e sociedades de economia mista, serão observadas as seguintes definições:
X - matriz de riscos: cláusula contratual definidora de riscos e responsabilidades entre as partes e caracterizadora do equilíbrio econômico-financeiro inicial do contrato, em termos de ônus financeiro decorrente de eventos supervenientes à contratação, contendo, no mínimo, as seguintes informações:
a) listagem de possíveis eventos supervenientes à assinatura do contrato, impactantes no equilíbrio econômico-financeiro da avença, e previsão de eventual necessidade de prolação de termo aditivo quando de sua ocorrência;
b) estabelecimento preciso das frações do objeto em que haverá liberdade das contratadas para inovar em soluções metodológicas ou tecnológicas, em obrigações de resultado, em termos de modificação das soluções previamente delineadas no anteprojeto ou no projeto básico da licitação;
c) estabelecimento preciso das frações do objeto em que não haverá liberdade das contratadas para inovar em soluções metodológicas ou tecnológicas, em obrigações de meio, devendo haver obrigação de identidade entre a execução e a solução pré-definida no anteprojeto ou no projeto básico da licitação. (grifos nossos) 
102. O espírito da Lei das Estatais é gerenciar e diminuir os riscos de corrupção e de despesas desnecessárias. Para tanto, os controles internos e externos são indispensáveis. E, obviamente, a efetiva fiscalização de qualquer profissional somente é possível quando as informações estão disponíveis de forma clara e simples. 
6. CONCLUSÃO
103. A denúncia original referia-se à apropriação de metodologia desenvolvida pela empresa do denunciante pela Transpetro. Este assunto, por não ser de competência do TCU, foi encaminhado ao Ministério Público Federal para averiguação de outros ilícitos. Mas o processo não se encerrou com essa decisão, pois o denunciante acrescentou outros fatos aos autos.
104. Em complementação aos documentos enviados de início, foram juntadas outras informações sobre contratos posteriores àquele celebrado entre o denunciante e a Transpetro, nos quais poderia haver superfaturamento.
105. Em função das informações e documentos complementares fornecidos pelo denunciante, o Exmo. Ministro Relator manifestou-se pelo prosseguimento do processo, com o objetivo de averiguar a existência do superfaturamento. É nesse contexto que se procedeu as análises ora apresentadas.
106. Os indícios de superfaturamento apontados pelo denunciante tiveram como referência os preços do contrato firmado entre a Transpavi-Codrasa e a Transpetro, em sede de contrato piloto por inexigibilidade de licitação. Assim, para uma apuração consistente e inequívoca de superfaturamento, era necessário o acesso às composições dos serviços para conferência com os sistemas oficiais. 
107. Contudo, o procedimento para contratação de obras da Transpetro, assim como de todo o sistema Petrobras, não estabelece nos seus convites (ou editais) a necessidade de as licitantes apresentarem as composições de seus serviços em insumos, mão de obra, equipamento, produtividade com as respectivas unidades e custos. 
108. Essa omissão, no caso concreto, impediu a comprovação do superfaturamento. Por outro lado, exatamente para deixarem de existir as irregularidades que impedem as fiscalizações, este relatório permite estabelecer as propostas de determinar à jurisdicionada a mudança nos seus procedimentos de elaboração de estimativas de custos e de apresentação e registro dos valores obtidos. Noutras palavras, conclui-se que, parcialmente, o conjunto de informações oferecidos pelo denunciante se mostrou útil para o estabelecimento do encaminhamento que se propõe, no sentido de determinar à Transpetro que passe a adotar os procedimentos já feitos pelo TCU à Petrobras por meio do Acórdão 621/2015-TCU-Plenário com as alterações do Acórdão 1441/2015-TCU-Plenário, de Relatoria do Ministro Vital do Rêgo, os quais são compatíveis com as regras constitucionais e da Lei das Estatais. 
7. PROPOSTA DE ENCAMINHAMENTO
109. Por todo o exposto, elevam-se os autos à consideração superior, para ulterior remessa ao Gabinete do Exmo. Sr. Ministro-Relator Vital do Rego, com a proposta de:
109.1. conhecer da presente denúncia, satisfeitos os requisitos de admissibilidade previstos nos arts. 234 e 235 do Regimento Interno deste Tribunal, c/c o art. 103, § 1º, da Resolução - TCU 259/2014, para, no mérito, considerá-la parcialmente procedente;
109.1.1. determinar à Transpetro S.A., com fulcro no art. 43, I, da Lei 8.443/1992, c/c o art. 250, II, do Regimento Interno/TCU, e em prestígio aos princípios da segurança jurídica, do julgamento objetivo, da isonomia, da eficiência e da obtenção da melhor proposta, que, para os procedimentos licitatórios instaurados após 90 (noventa) dias deste Acórdão, passe a exigir das empresas interessadas (seja nas licitações ou nos processos de contratação direta) a fundamentação técnica (ou memória de cálculo) dos preços ofertados, por meio da apresentação de informações detalhadas em seus Demonstrativos de Formação de Preços (DFP) , requerendo todos os dados necessários à perfeita e inequívoca caracterização dos valores propostos, discriminados, no mínimo, nas seguintes informações:
109.1.1.1. relação dos serviços previstos para a obra, com os respectivos preços, quantidades e unidades de quantificação, acompanhadas de memórias de cálculo e justificativas;
109.1.1.2. composição e produtividade das equipes de trabalho para cada serviço;
109.1.1.3. coeficiente de consumo dos insumos para cada serviço; e
109.1.1.4. contingenciamentos considerados;
109.1.2. basear as estimativas de preço da Companhia em orçamento tão detalhado quanto possível, sempre que o projeto-base da licitação, por seus elementos mínimos, assim o permitir, devendo a utilização de estimativas paramétricas e a avaliação aproximada baseada em outras obras similares serem realizadas somente nas frações do empreendimento não suficientemente detalhadas pelo projeto-base da licitação, exigindo no mínimo o mesmo nível de detalhamento das contratadas em seus Demonstrativos de Formação de Preços (DFP) ; 
109.1.3. utilizar em suas estimativas de preço-base a alternativa que viabilize a maior precisão orçamentária, exigindo no mínimo o mesmo nível de detalhamento das contratadas em seus Demonstrativos de Formação de Preços (DFP) ;
109.2. informar em 90 (noventa) dias as medidas alvitradas para a implementação de todas as determinações contidas na aludida deliberação;
109.3. determinar à Transpetro, com fundamento no art. 250, inciso II, do RI/TCU, que informe ao TCU, no final do prazo indicado no item anterior, o resultado das providências adotadas;
109.4. levantar o sigilo do processo;
109.5. dar ciência deste acórdão ao denunciante, à Transpetro e à Petrobras;
109.6. determinar à Secretaria de Fiscalização de Infraestrutura de Petróleo, Gás Natural e Mineração - Seinfra-Petróleo que monitore, em processo específico, o cumprimento das medidas previstas nesta decisão;
109.7. arquivar estes autos, com espeque no art. 169 do Regimento Interno do TCU.
É o relatório.

Andrea Damiani Maia de Andrade (OAB/RJ 113.985) e outros, representando Petrobras Transporte S.A.

Não atuou.

DENÚNCIA. SUPOSTAS IRREGULARIDADES EM CONTRATAÇÕES PARA REABILITAÇÕES DE DUTOS DE ÓLEO COMBUSTÍVEL. PARCIALMENTE PROCEDENTE. OITIVA.

DENÚNCIA (DEN)

Secretaria de Fiscalização de Infraestrutura de Petróleo e Gás Natural (SeinfraPetróleo).

Cuidam os autos, originalmente, de denúncia acerca de possíveis irregularidades ocorridas na Petrobras Transporte S.A. (Transpetro) , relacionadas a contratações para reabilitação de dutos de óleo combustível (OC) , também conhecidos como "dutos de escuros", entre 2005 e 2014, além de notícia referente à suposta prática dos crimes de usurpação de propriedade industrial de metodologia desenvolvida pelo denunciante pela Transpetro.
De acordo com despacho de minha autoria, constatei que os fatos descritos originalmente pelo denunciante se circunscreviam a temas da alçada do Ministério Público Federal, ocasião em que determinei a remessa de cópia dos autos ao seu conhecimento para adoção das medidas pertinentes.
Todavia, considerei haver informações e documentos complementares fornecidos pelo denunciante (peças 73 e 74) que seriam relevantes para identificar a ocorrência de indícios de superfaturamento nas obras de reabilitação de dutos, contratadas pela Transpetro. Desse modo, concluí que seria necessária uma investigação mais aprofundada desse tema, com vistas a obter evidências do ocorrido por meio de diligências à Transpetro acerca das contratações realizadas entre 2010 e 2014 de serviços de recuperação de dutos.
Os indícios de superfaturamentos apontados pelo denunciante tiveram como referência os preços de contrato piloto celebrado com a Transpetro, por inexigibilidade de licitação, confrontados com outros contratos com objeto semelhante firmados pela estatal, com atualização dos valores para a mesma data base. 
Para uma aferição mais consistente e inequívoca de superfaturamento, fez-se necessário o acesso às composições dos serviços para conferência com os sistemas oficiais. 
Todavia, a Secretaria de Fiscalização de Infraestrutura de Petróleo e Gás Natural (SeinfraPetróleo) relatou que, apesar de terem sido solicitados os dados das estimativas de custos dos serviços contratados com a discriminação das composições dos custos unitários, contendo quantidades, produtividades e valores de mão de obra, nenhuma das respostas enviadas pela Transpetro ao TCU continha tais informações. Constatou, também, que o procedimento para contratação de obras da Transpetro, assim como de todo o sistema Petrobras, não estabelecia nos seus convites (editais) a necessidade de as licitantes apresentarem as composições de seus serviços em insumos, mão de obra, equipamento, produtividade com as respectivas unidades de custo.
Concluiu a SeinfraPetróleo que essa omissão, no caso concreto, impediu a aferição da existência de superfaturamento. A unidade registrou a "tentativa de reconstituição da composição de alguns serviços, mas a existência de infindáveis remissões contínuas de células e fórmulas, bem como abas e células ocultas, sendo algumas delas protegidas por senha, impedem a compilação e reconstrução desses dados".
De forma a contornar essa situação, a unidade especializada tentou outra abordagem, por meio da classificação dos serviços dispostos no orçamento estimativo (PPU) da Transpetro em auditáveis (aqueles cujas características, por serem comuns, poderiam permitir uma pesquisa de preços nos sistemas oficiais) , não auditáveis (aqueles cujas composições não estão disponíveis e não são serviços comuns) e os serviços cujos preços foram previstos sem nenhuma quantificação, ou seja, em verba. 
A partir dessa classificação, a unidade observou que a maioria dos grupos é formada por serviços sem quantificação (em verba) ou com denominações e especificações não comuns nos sistemas oficiais.
Por outro lado, a unidade técnica vislumbra ser possível expedir determinação à Transpetro, nos moldes do Acórdão 621/2015-TCU-Plenário, de minha relatoria, para que a estatal mude seus procedimentos de elaboração e estimativa de custos e de apresentação e registro dos valores obtidos, passando a exigir das empresas interessadas a fundamentação técnica ou memória de cálculo dos preços ofertados, por meio da apresentação de informações detalhadas em seus Demonstrativos de Formação de Preços (DFP) , com a requisição de todos os dados necessários à perfeita e inequívoca caracterização dos valores propostos.
Ante o exposto, passo ao exame dos autos.
Apesar de não divergir do encaminhamento alvitrado pela unidade técnica, entendo que, antes de ser expedida determinação nesse ou noutro sentido, que cause impacto na gestão da Transpetro ou que altere seus normativos internos, deve ser realizada sua oitiva, de forma que a entidade possa avaliar o impacto prático da determinação a ser exarada, ou até mesmo sugerir outra medida que, de igual modo, satisfaça a questão auditada, conforme ocorreu no caso análogo citado pela própria SeinfraPetróleo, que resultou na prolação do Acórdão 621/2015-TCU-Plenário.
Naquele caso, antes de se determinar à Petrobras que passasse a exigir dos seus licitantes a fundamentação técnica ou memória de cálculo dos preços ofertados, foi determinada a sua oitiva prévia, por meio do Acórdão 1835/2011-TCU-Plenário, para que se manifestasse acerca dessa questão.
Ante o exposto, em linha com o novo espírito trazido pela Lei de Introdução às Normas do Direito Brasileiro, proponho a realização de oitiva da Transpetro para que se manifeste acerca da viabilidade da determinação oferecida pela unidade técnica, por meio de sua instrução à peça 139, abordando em sua manifestação, as consequências práticas negativas no caso de cumprimento da medida proposta ou apresentado proposta alternativa com o intuito de sanar o problema de auditoria identificado pela unidade especializada.
	Ante o exposto, VOTO para que seja acolhida a minuta de acórdão que ora trago à apreciação deste Colegiado. 
TCU, Sala das Sessões Ministro Luciano Brandão Alves de Souza, em 2 de outubro de 2019.
Ministro VITAL DO RÊGO 
Relator